【裁判字號】    96,訴,1270
【裁判日期】    970318
【裁判案由】    重傷害
【裁判全文】
臺灣高雄地方法院刑事判決              96年度訴字第1270號
公  訴  人  臺灣高雄地方法院檢察署檢察官
被      告  乙○○
指定辯護人  本院公設辯護人丁○○
上列被告因重傷害案件，經檢察官提起公訴（96年度偵字第4420
號），本院判決如下：
    主  文
乙○○使人受重傷，處有期徒刑貳年。緩刑參年，緩刑期內付保
護管束。並於刑之執行完畢或赦免後，令入相當處所，施以監護
，期間為貳年。
    事  實
一、乙○○為丙○○之弟，二人間具有家庭暴力防治法第3 條第
    第4 款之家庭成員關係。乙○○因長期罹患精神分裂症，對
    壓力之因應判斷能力及問題的解決能力均已減弱，致其辨識
    其行為違法或依其辨識而為行為之能力顯著減低。又乙○○
    因罹患上開精神疾病，平日與務農之兄長丙○○及潘清存同
    住於高雄縣杉林鄉杉林村合森巷130 號住處。96年1 月13日
    晚間，丙○○因乙○○未幫忙農作，於酒後以此責問並騷擾
    乙○○，乙○○因而心生不悅，明知鐮刀為銳器，若持鐮刀
    往人體四肢砍下，會造成四肢毀敗或嚴重減損機能之結果，
    竟因丙○○上開責問，而萌生使人受重傷害之犯意，於同日
    晚上嗣丙○○至臥房睡覺後，先在上址住處，覓得其母親所
    有之小鐮刀一支，旋於同日晚上11時20分許，進入丙○○臥
    房，持上開小鐮刀，直接朝睡夢中之丙○○支四肢砍下，使
    丙○○受有(一)右前臂撕裂傷合併深肌腱斷裂及尺骨關節骨折
    ；(二)左大拇指撕裂傷合併肌肉、腓骨關節喪失；(三)右大腿肌
    肉斷裂；(四)右小腿脛、腓骨開放性骨折之傷勢，幸經潘清存
    查覺有異，進入丙○○臥室查看及制止乙○○，並將丙○○
    送醫，經治療後，丙○○仍因(一)右前臂多條伸肌腱斷裂及司
    管伸指肌肉之神經斷裂，雖經修補，日後仍無法正常伸展手
    指；右手掌指關節毀損，雖經皮瓣覆蓋，大拇指之對掌功能
    亦受影響；(二)右小腿部分多條伸趾、伸踝肌腱斷裂，經手術
    後勉能維持休止姿勢，然主動之伸展功能已喪失，而嚴重減
    損其右手、右腿之機能。
二、案經高雄縣政府警察局分局報請臺灣高雄地方法院檢察署檢
    察官偵查起訴。
    理  由
甲、程序部分：
一、證人丙○○於警詢之陳述，無證據能力：
    按被告以外之人於檢察事務官、司法警察官或司法警察調查
    中所為之陳述，與審判中不符時，其先前之陳述具有較可信
    之特別情況，且為證明犯罪事實存否所必要者，得為證據，
    刑事訴訟法第159 條之2 定有明文。經查，證人丙○○於警
    詢中所證（參偵查卷第4 至第6 頁），與本院審判中所證（
    參本院249 頁至第252 頁）並無不符，參諸上開刑事訴訟法
    第159 條之2 規定，自無證據能力。
二、次按被告以外之人於偵查中向檢察官所為之陳述，除顯有不
    可信之情況者外，得為證據，刑事訴訟法第159 條之1 第2
    項定有明文。證人丙○○於偵查中之陳述，既經具結，亦無
    證據證明顯有不可信之情況，且經本院審理時傳訊到庭，由
    被告及辯護人行使對質、詰問之權利，其於偵查中所為之陳
    述，自有證據能力。
三、財團法人義大醫院所出具之被害人丙○○診斷證明書（參偵
    查卷第10頁）1 份，係從事醫療業務之人於業務上製作之紀
    錄文書，並無證據證明該等文書有何顯不可信之情況，且與
    被告是否犯罪之待證事實相關，依刑事訴訟法第159 條之4
    第2 款規定，得為證據。
四、除上開所述以外，被告、辯護人及檢察官於本院調查證據時
    ，均知本院其餘卷內證據資料有第159 條第1 項不得為證據
    之情形，且經本院審理時予以提示或告以要旨，各經其等表
    示意見，而未於言詞辯論終結前聲明異議，且本院審酌上開
    證據作成之形式均無瑕疵，復與待證事實具有關聯性等情況
    ，認為適合作為本案之證據，依刑事訴訟法第159 條之5第2
    項規定，應視為同意而有證據能力。
乙、實體部分：
一、訊據被告乙○○對於前揭犯罪事實於本院審理中坦認不諱，
    核與證人即被害人丙○○於偵查及本院審理中（參本院卷第
    249 頁至第252 頁）、證人潘清存於警詢中所證（參偵查卷
    第7 頁、第8 頁）均互核相符，並有鐮刀1 支扣案可證，且
    查：
  (一)按稱重傷者，為毀敗或嚴重減損1 肢以上之機能之傷害，刑
    法第10條第4 項第4 款定有明文。查本件扣案鐮刀1 支為銳
    器，若持之往人體四肢砍下，會造成四肢毀敗或嚴重減損機
    能之結果，此為眾所皆知之事，而被告持該鐮刀，趁證人即
    被害人丙○○熟睡狀態下，直接往證人即被害人丙○○四肢
    部位砍下，被告顯係基於毀敗或嚴重減損證人即被害人丙○
    ○四肢機能之犯意而為前開犯行乙節，應堪認定。
  (二)再者，本件證人即被害人丙○○因被告前開犯行，受有(一)右
    前臂撕裂傷合併深肌腱斷裂及尺骨關節骨折；(二)左大拇指撕
    裂傷合併肌肉、腓骨關節喪失；(三)右大腿肌肉斷裂；(四)右小
    腿脛、腓骨開放性骨折之傷勢，有財團法人義大醫院96 年1
    月18日診斷證明書乙紙在卷可憑（參偵查卷第10頁），而證
    人即被害人丙○○上開傷勢經治療後，仍因(一)右前臂多條伸
    肌腱斷裂及司管伸指肌肉之神經斷裂，雖經修補，日後仍無
    法正常伸展手指；右手掌指關節毀損，雖經皮瓣覆蓋，大拇
    指之對掌功能亦受影響；(二)右小腿部分多條伸趾、伸踝肌腱
    斷裂，經手術後勉能維持休止姿勢，然主動之伸展功能已喪
    失乙節，則有上開醫院96年3 月2 日義醫字第09600286號函
    各乙紙在卷可可稽（參偵查卷第27頁），是證人即被害人丙
    ○○因被告前開犯行致嚴重減損其右手、右腿之機能乙節，
    亦堪認定，參諸上開刑法第10條第4 項第4 款規定，證人即
    被害人丙○○所受傷害，屬於刑法上之重傷害甚明。
  (三)綜上所述，足認被告前揭自白，核與事實相符。本案事證明
    確，被告重傷害犯行堪予認定，應依法論科。
二、查被告係被害人丙○○之第，二人間具有家庭暴力防治法第
    3 條第4 款所定之家庭成員關係，是核被告前開重傷害被害
    人之行為，係犯家庭暴力防治法第2 條第2 項之家庭暴力罪
    ，惟因家庭暴力防治法並無特別刑罰之規定，仍應論以刑法
    第278 條第1 項之重傷害罪。又被告因長期罹患精神分裂症
    ，對壓力之因應判斷能力及問題的解決能力均已減弱，致其
    辨識其行為違法或依其辨識而為行為之能力顯著減低，此有
    高雄市立凱旋醫院精神鑑定報告書一份附卷可參（參本院卷
    第220 頁至第226 頁），爰依刑法第19條第2 項規定減輕其
    刑。再被告因罹患精神疾病，若遭他人責備，情緒即會不好
    乙節，為證人即被害人丙○○所明知，業據證人即被害人丙
    ○○於本院審理中證述明確（參本院卷第251 頁），而本件
    證人即被害人丙○○明知上情，猶於酒後責問、騷擾被告，
    致被告對證人即被害人丙○○心生怨恨，一時失控而為本件
    犯行，本院認被告犯罪之情狀顯可憫恕，科以最低度刑仍嫌
    過度，並依刑法第59條規定酌量減輕其刑，並依法遞減之。
    爰審酌被告僅因細故，持鐮刀砍傷兄長即被害人丙○○四肢
    ，嚴重減損其右手、右腿之機能，所為實有不該，惟慮及被
    告長期受慢性精神病所苦，致對壓力之因應判斷能力及問題
    之解決能力均已減弱、且被害人丙○○表明不願追究此事，
    願意原諒被告等一切情狀，量處如主文所示之刑。又本院考
    量被告曾因故意犯罪受有期徒刑以上刑之宣告，執行完畢後
    ，5 年以內未曾因故意犯罪受有期徒刑以上刑之宣告，有台
    灣高等法院被告開前案紀錄表在卷可憑，且被害人丙○○表
    明願意原諒被告，不願追究之情，本院認被告罹患精神分裂
    症，如強予自由刑之制裁，恐不能完全消除被告犯罪動機，
    對其並其亦無助益，倘經適當治療，應無再犯之虞，所宣告
    之刑以暫不執行為適當，爰併宣告不加負擔之緩刑3 年，以
    勵自新，且依家庭暴力防治法第30條第1 項之規定，諭知緩
    刑期間內交付保護管束。再本件依上開鑑定書所建議，認被
    告因長期罹患精神分裂症，為防止被告情緒衝動而造成他人
    或自己之傷害，有必要積極介入被告情緒管理及壓力調適，
    教導被告適當表達情緒及調適壓力，且針對被告疾病，亦須
    衛教被告確實服藥之重要性，然而家屬恐無法實質教導被告
    ，因此最佳處遇方式係在醫療處所施予一定期限之藥物治療
    及團體或個人衛教之監護處分（參本院卷第226 頁），本院
    並參以被告服藥遵從性不佳及遭人責備即會情緒不好之情，
    業如前述，足認被告不無因控制能力、識別能力低於常人，
    而有再犯之虞，為預防其未來因上開病情之影響而出現類似
    之危險行為，宜接受持續規則之精神評估與治療，爰併予宣
    告令入相當之處所施以監護處分2 年，期依保安處分執行法
    第46條、第47條之規定，至指定之精神病院、醫院、慈善團
    體及其最近親屬或其他適當處所，予以適當治療，並監視其
    行動，以資照顧，以避免被告之行為對於其個人及社會造成
    難以預料之危害。另扣案鐮刀1 支，雖係被告供犯本罪所用
    之物，然並非被告所有，而係被告母親所有，業據被告於本
    院審理中陳述明確，並與證人丙○○所述相符，爰不另為沒
    收之諭知，附此敘明。
據上論斷，應依刑事訴訟法第299 條第1 項前段，家庭暴力防治
法第2 條、第30條第1 項，刑法第278 條第1 項、第19條第2 項
、第59條、第74條第1 項第2 款、第87條第2 項，判決如主文。
本案經檢察官甲○○到庭執行職務。
中    華    民    國    97    年    3     月    18    日
                  刑事第十庭審判長法  官  何秀燕
                                  法  官  吳金芳
                                  法  官  林揚奇
上正本證明與原本無異。
如不服本判決，應於判決送達後10日內向本院提出上訴狀（應抄
附繕本）。告訴人或被害人如對於本判決不服者，應具備理由請
求檢察官上訴，其上訴期間之計算係以檢察官收受判決正本之日
期為準。
中    華    民    國    97    年    3     月    18    日
                                  書記官  何明昌
附錄本案論罪科刑法條全文：
中華民國刑法第278條
使人受重傷者，處 5 年以上 12 年以下有期徒刑。
犯前項之罪因而致人於死者，處無期徒刑或 7 年以上有期徒刑。
第 1 項之未遂犯罰之。


司法院資訊處製作；財團法人民間司法改革基金會備份。
